臺灣高等法院臺中分院刑事判決
110年度交上訴字第73號
上  訴  人  
即  被  告  邱漢坤
上列上訴人即被告因肇事逃逸等案件，不服臺灣苗栗地方法院10
9年度交訴字第53號中華民國109年11月25日第一審判決（起訴案
號：臺灣苗栗地方檢察署109年度偵字第1951號），提起上訴，
本院判決如下：
    主  文
原判決撤銷。
邱漢坤犯過失傷害罪，處有期徒刑參月，如易科罰金，以新臺幣
壹仟元折算壹日；又犯肇事致人傷害逃逸罪，處有期徒刑陸月，
如易科罰金，以新臺幣壹仟元折算壹日。應執行有期徒刑捌月，
如易科罰金，以新臺幣壹仟元折算壹日，緩刑貳年。
    事  實
一、邱漢坤於民國109年2月9日晚間6時14分許，駕駛車牌號碼00
    0-0000號自用小貨車，沿苗栗縣銅鑼鄉西湖溪左岸防汛道路
    駛至「西湖溪堤岸步道景觀跨橋」平台出入口階梯前方，本
    應注意在夜間無燈光設備或照明不清之道路，應顯示停車燈
    光，而依當時天候晴、柏油路面乾燥、無缺陷、無障礙物、
    視距良好，並無不能注意之情事，竟疏未注意及此，於同日
    晚間6時19分許，在該無燈光設備、照明不清之路段，貿然
    將上開小貨車停放在前述平台出入口階梯前方之路旁，並將
    車頭燈關閉。適曾○○於同日晚間6時22分許，騎乘車牌號碼0
    00-000號普通重型機車，沿上揭防汛道路由南往北方向行至
    該處，亦未充分注意車前狀況而撞擊邱漢坤停放之上開小貨
    車車尾，致曾○○倒地而受有右側創傷性硬腦膜下出血併大腦
    出血、右側創傷性蜘蛛網膜下出血、顱骨骨折、顏面撕裂傷
    等傷害。詎邱漢坤知悉發生上開事故，且曾○○之機車車身毀
    損情形嚴重，並可預見曾○○將因此車禍事故受傷，惟仍基於
    肇事逃逸之不確定故意，未下車處理或為任何救護及處置，
    即逕自駕車逃離現場。嗣經警據報到場處理，循線查獲上情
    。　　
二、案經曾○○訴由臺灣苗栗地方檢察署檢察官偵查起訴。
    理  由
一、證據能力方面
  ㈠按被告以外之人（包括證人、鑑定人、告訴人、被害人及共
    同被告等）於審判外之陳述，雖不符刑事訴訟法第159條之1
    至之4 等之規定，而經當事人於審判程序同意作為證據，法
    院審酌該言詞陳述或書面陳述作成時之情況，認為適當者，
    亦得為證據；當事人、代理人或辯護人於法院調查證據時，
    知有刑事訴訟法第159條第1項不得為證據之情形，而未於言
    詞辯論終結前聲明異議者，視為有前項之同意，同法第159
    條之5 定有明文。立法意旨在於傳聞證據未經當事人之反對
    詰問予以核實，原則上先予排除，惟若當事人已放棄反對詰
    問權，於審判程序中表明同意該等傳聞證據可作為證據，或
    於言詞辯論終結前未聲明異議，則基於尊重當事人對傳聞證
    據之處分權，及證據資料愈豐富，愈有助於真實發見之理念
    ，且強化言詞辯論主義，使訴訟程序得以順暢進行，上開傳
    聞證據亦均具有證據能力。本判決以下所引用被告以外之人
    於審判外之陳述，雖查無符合刑事訴訟法第159條之1至之 4
    之情形，惟檢察官、被告於本院準備程序、審理時對於證據
    能力均未聲明異議（見本院卷第60至62、142至143、165至1
    68頁），本院審酌後認為該等證據均為法院事實認定之重要
    依據，作為本案之證據均屬適當，故依刑事訴訟法第159條
    之5規定，認均具有證據能力。
  ㈡另本院以下所引用之非供述證據，與本件事實具有自然關聯
    性，且核屬書證、物證性質，又查無事證足認有違背法定程
    式或經偽造、變造所取得等證據排除之情事，復經本院依刑
    事訴訟法第164條、第165條踐行物證、書證之調查程序，認
    具有證據能力。
二、認定犯罪事實所憑之證據及理由 
  ㈠上揭犯罪事實，業據被告邱漢坤於本院準備程序及審理時已
    坦承不諱（見本院卷第142、168頁），且經證人曾○○、曾義
    裕於偵訊、原審審理時證述明確（見109年度偵字第1951號
    卷《下稱偵1951卷》第9、91至92頁，原審卷第99至100、112
    至11頁），並有員警職務報告、道路交通事故現場圖、調查
    報告表㈠㈡、事故現場暨車損照片、苗栗縣苗栗分局銅鑼分駐
    所110報案紀錄單、大千綜合醫院乙種診斷證明書、消防機
    關救護紀錄表、車牌號碼000-0000號車輛詳細資料報表、苗
    栗縣警察局舉發違反道路交通管理事件通知單等在卷可稽（
    見偵1951卷第21、29、31至33、39至58、59、61、63、65、
    67頁），復經原審勘驗卷附監視器檔案屬實（見原審卷第35
    至38、43至63頁，勘驗結果詳如附件），已堪認定。
  ㈡按道路交通管理處罰條例第3條第10、11款分別規定：「（第
    10款）臨時停車：指車輛因上、下人、客，裝卸物品，其停
    止時間未滿3分鐘，保持立即行駛之狀態；（第11款）停車
    ：指車輛停放於道路兩側或停車場所，而不立即行駛」。參
    諸道路交通管理處罰條例第3條第10款於94年12月28日修正
    公布時，原規定「臨時停車：指車輛因上、下人、客，裝卸
    物品，其引擎未熄火，停止時間未滿3分鐘，保持立即行駛
    之狀態（第9款）」，於101年5月30日修正為「臨時停車：
    指車輛因上、下人、客，裝卸物品，其停止時間未滿3分鐘
    ，保持立即行駛之狀態（第9款）」，後於104年5月20日移
    列為第10款，條文文字則未變動。而依道路交通管理處罰條
    例第3條於101年5月30日之修正理由，明載：「…四、考量節
    能減碳、防制空氣污染，以及機車騎士臨時停車甚少不熄火
    之各種狀況。同時臨時停車之重點實則在於保持可立即行駛
    之狀態，不應以引擎是否熄火或停止時間來判斷，爰依此修
    正第9款之規定」等語，足見修法後，不以車輛「引擎有無
    熄火」區辨停車或臨時停車，而係以車輛「是否保持立即行
    駛之狀態」作為判斷標準，且是否保持立即行駛狀態係以「
    停止時間是否達3分鐘」為斷。又按停於路邊之車輛，遇視
    線不清時，或在夜間無燈光設備或照明不清之道路，均應顯
    示停車燈光或反光標識，道路交通安全規則第112條第1項第
    12款定有明文。被告既考領有小型車駕駛執照，對上述道路
    交通安全規則應知悉甚詳，且為被告應注意並能注意之義務
    。被告駕駛其小貨車在防汛道路上迴轉後，於109年2月9日
    晚間6時13分許在「西湖溪堤岸步道景觀跨橋」平台出入口
    階梯前方停車（見附件勘驗內容編號6所示），直至告訴人
    騎乘之機車於同日晚間6時22分21秒許撞擊該小貨車車尾（
    見附件勘驗內容編號11所示），被告停車時間已達9分鐘之
    久，且於晚間6時19分36秒許即將其小貨車頭燈關閉（見附
    件勘驗內容編號8所示），足見其小貨車在該處停止時間已
    逾3分鐘，顯未保持立即行駛之狀態。而本件事故發生時，
    天候晴、柏油路面乾燥、無缺陷、無障礙物、視距良好（參
    道路交通事故調查報告表㈠，見偵1951卷第31頁），被告客
    觀上並無不能注意之情事，再參以附件勘驗內容編號9、10
    所示及卷附監視器畫面截圖（見原審卷第47頁至第51頁），
    在告訴人騎乘之機車車頭燈出現在監視器畫面時，及機車撞
    擊小貨車車尾前，被告停車之該處並無任何光源得以照亮該
    小貨車，小貨車車身四周漆黑，足見被告疏未注意上開規定
    ，貿然在夜間無燈光設備、照明不清之道路停車，且未顯示
    停車燈光，而肇至本件車禍。且本件經檢察官送請交通部公
    路總局新竹區監理所竹苗區車輛行車事故鑑定會鑑定後，亦
    認定「邱漢坤駕駛自用小貨車，於夜間在無照明路段熄滅燈
    光後停車，影響行車安全，為肇事次因」，有該鑑定委員會
    鑑定意見書在卷可憑（見偵卷第101頁至第107頁），復經本
    院再送請國立澎湖科技大學鑑定，亦認定「邱漢坤夜間駕駛
    自用小貨車，未開啟停車燈光，為肇事次因」，有國立澎湖
    科技大學110年10月19日澎科大行物字第1100010265號函檢
    送之鑑定意見書在卷可佐（見本院卷第95至116頁），益見
    被告就本件車禍事故之發生具有過失，且其上開過失行為與
    告訴人受傷之結果間，具有相當因果關係甚明。
  ㈢又上開交通部公路總局新竹區監理所竹苗區車輛行車事故鑑
    定會鑑定意見書及國立澎湖科技大學鑑定意見書，雖亦認「
    曾○○夜間（無照）駕駛未申請加裝輔助輪之普通重型機車，
    未充分注意車前狀況，為肇事主因」。惟按刑法上所謂之「
    過失」，係指行為人雖非故意，但按其情節應注意，並能注
    意，而不注意者而言，被害人依前述雖亦有過失，然僅為民
    事損害賠償責任之抗辯事由，並無法減免被告在不超越社會
    相當性之範圍應有之注意義務，且刑事責任係對於反社會行
    為所加之公法上制裁，不若民事責任係專以填補損害為目的
    ，因此並無允許依過失相抵之理論，而消長已發生刑事責任
    之餘地，是被告之過失與告訴人之過失，併合而為本案車禍
    發生之原因，仍不能阻卻被告過失責任之成立，被告仍應對
    本案車禍負過失肇事之責任。
  ㈣按刑法第185條之4之肇事逃逸罪，其客觀構成要件為行為人
    駕駛動力交通工具肇事，且致人死傷而逃逸，主觀要件則須
    行為人對致人死傷之事實有所認識，並進而決意擅自逃離肇
    事現場，即足當之。申言之，刑法第185條之4之肇事致人死
    傷逃逸罪，係以處罰肇事後逃逸之駕駛人為目的，俾促使駕
    駛人於肇事後能對被害人即時救護，以減少死傷，本質上屬
    抽象危險犯；立法者依一般生活經驗之大量觀察，推定肇事
    逃逸行為，對於死傷者可能造成無人即時救護之高度危險，
    故規範肇事逃逸乃犯罪行為，藉以保護公眾安全。故行為人
    主觀上對其駕駛動力交通工具肇事致人死傷有所認識，客觀
    上並有擅自離開肇事現場之行為，不論行為人逃逸之原因為
    何，其擅離肇事現場之行為一旦付諸實施，其犯罪即已完成
    。又此項故意之犯罪型態，包括直接故意與未必故意，所謂
    直接故意，係指駕車肇事後已知悉發生使人受傷或死亡之結
    果，如仍決意駕車逃離現場，即係直接故意，而未必故意，
    係指駕車肇事後，預見將造成他人死亡或受傷之結果，仍決
    意駕車逃逸。觀諸卷附道路交通事故照片（見偵1951卷第39
    至40、43至50頁），顯示告訴人之機車與被告之小貨車車尾
    撞擊後，機車之車頭前斜板整個破裂、掉落，嚴重損壞，被
    告之小貨車車尾左下角之燈罩亦有破損，車尾亦有少許刮痕
    ，顯見告訴人之機車撞擊被告之小貨車車尾之際，撞擊力道
    應甚猛烈，並造成不小之碰撞聲響，依照常情及經驗法則，
    被告應有所感受、察覺，再佐以本件車禍發生地點在防汛道
    路，兩旁為河堤邊坡、草地（見偵1951卷第39至57頁），並
    非人車鼎沸喧嘩之道路，則在車輛周遭並無其他接近之外在
    聲響干擾情況下，被告實應能察覺本件車禍之發生，況告訴
    人之機車在接近被告小貨車之時，機車車頭燈正常運作（見
    附件勘驗內容編號9⑵），依當時被告之小貨車係在漆黑、無
    光源處停車之情狀，被告在車內，應可由後視鏡察覺後方告
    訴人機車靠近、發生碰撞因而倒地等情事，衡情被告斯時既
    已知悉告訴人人車倒地，其主觀上當可預見本件車禍發生致
    告訴人受傷之結果，本應依法為緊急救護措施、報警處理，
    此乃刑法肇事逃逸罪為保障車禍被害人所課予肇事者之義務
    ，然被告於肇事後，未停留現場，亦未對告訴人為任何救護
    或協助通報員警、救護人員到場等必要措施，復未留下姓名
    、年籍資料或聯絡方式作為後續處理之憑，即逕自離開現場
    ，是被告主觀上具有肇事逃逸之不確定故意，客觀上有逃逸
    之行為甚明。
  ㈤綜上所述，被告上開任意性自白核與事實相符，本案事證業
    臻明確，被告本件過失傷害及肇事致人傷害逃逸等犯行，均
    堪認定，應予依法論科。
三、論罪及法律適用之說明 　　
  ㈠按行為後法律有變更者，適用行為時之法律。但行為後之法
    律有利於行為人者，適用最有利於行為人之法律。刑法第2
    條第1項定有明文。查被告行為後，刑法第185條之4於110 
    年5月28日修正公布。修正前刑法第185條之4規定：「駕駛
    動力交通工具肇事，致人死傷而逃逸者，處1年以上7年以下
    有期徒刑」，修正後刑法第185條之4則規定：「駕駛動力交
    通工具發生交通事故，致人傷害而逃逸者，處6月以上5年以
    下有期徒刑；致人於死或重傷而逃逸者，處1年以上7年以下
    有期徒刑。犯前項之罪，駕駛人於發生交通事故致人死傷係
    無過失者，減輕或免除其刑」，經比較新舊法之結果，以修
    正後刑法第185條之4第1項前段規定較有利於被告，依前揭
    說明，本案被告肇事致人傷害逃逸犯行，自應適用修正後刑
    法第185條之4第1項前段之規定論處。
  ㈡核被告本件所為，係犯刑法第284條前段之過失傷害罪，及修
    正後刑法第185條之4第1項前段之肇事致人傷害逃逸罪。
  ㈢被告所犯上開2罪，犯意各別，行為互殊，應予分論併罰。
四、本院之判斷　
　㈠原審認被告上開過失傷害及肇事致人傷害逃逸等犯行事證明
    確，予以論罪科刑，固非無見。惟查：
　　⑴被告行為後，刑法第185條之4業於110年5月28日修正公布
      施行，本件經新舊法比較後應適用新法（詳如前述），原
      審於109年10月29日言詞辯論終結時，未及為新舊法之比
      較適用，自有未當。
　　⑵又按量刑之輕重，雖屬事實審法院得依職權自由裁量之事
      項，然仍應受比例原則及公平原則之限制，否則其判決即
      非適法。刑事審判旨在實現刑罰權分配的正義，故法院對
      有罪被告之科刑，應符合罪刑相當之原則，使輕重得宜，
      罰當其罪，以契合社會之法律感情。又按「科刑時應以行
      為人之責任為基礎，並審酌一切情狀，尤應注意下列事項
      ，為科刑輕重之標準：一、犯罪之動機、目的。二、犯罪
      時所受之刺激。三、犯罪之手段。四、犯罪行為人之生活
      狀況。五、犯罪行為人之品行。六、犯罪行為人之智識程
      度。七、犯罪行為人與被害人之關係。八、犯罪行為人違
      反義務之程度。九、犯罪所生之危險或損害。十、犯罪後
      之態度。」刑法第57條定有明文。是被告犯罪後之態度（
      例如，是否已與告訴人達成和解、賠償告訴人所受損害）
      ，即影響量刑之基礎，而應予以合理之差別處遇。查被告
      於本院審理時業已坦承全部犯行，且與告訴人達成和解，
      賠償告訴人所受損害，原審未及審酌上情，甚且以被告犯
      後否認全部犯行及未與告訴人和解或取得諒解之犯後態度
      作為量刑因子，而對被告各量處有期徒刑3月、1年6月，
      其罪刑已難謂相當。被告執此上訴請求從輕量刑，為有理
      由。
　　⑶綜上所述，原判決既有上開可議之處，自應由本院將原判
      決全部予以撤銷改判。
  ㈡爰以行為人之責任為基礎，審酌被告駕駛小貨車行駛於道路
    ，本應負相當之注意義務，然其為圖自己方便，於夜間無燈
    光設備、照明不清之道路，未顯示停車燈光即停車在防汛道
    路路旁，使亦未注意車前狀況之告訴人所騎乘機車與其小貨
    車車尾發生碰撞，被告對於本案車禍之發生，具有前揭之過
    失；且其已知告訴人之機車撞擊小貨車車尾，主觀上當可預
    見本件車禍發生致告訴人受傷之結果，本應依法為緊急救護
    措施、報警處理，竟未下車詳加查看而逕自駕車離開現場，
    造成告訴人之傷害有擴大及日後難以求償之風險，其行為實
    值非難；復參酌被告之過失程度、肇事逃逸之情節，及於本
    院審理時業已坦承犯行，並與告訴人和解，賠償告訴人所受
    損害，有和解筆錄在卷為憑（見本院卷第133頁）；兼衡被
    告高職畢業之智識程度，目前務農，為單親家庭，需扶養就
    讀國中之小孩之生活經濟狀況（見本院卷第169頁）等一切
    情狀，分別量處如主文第2項所示之刑，並均諭知易科罰金
    之折算標準。
  ㈢又被告本件所犯各罪均宣告得易科罰金之刑，本院衡酌被告
    所犯各罪侵害法益之異同、對侵害法益之加重效應、時間、
    空間之密接程度，再考量刑罰邊際效應隨刑期而遞減及行為
    人所生痛苦程度隨刑期而遞增之情形、受刑人復歸社會之可
    能性，而為整體評價後，就本件所宣告之刑，定其應執行有
    期徒刑八月，並諭知易科罰金之折算標準。
  ㈣按凡有審理事實職權之法院，均得依其職權諭知緩刑，而是
    否宣告緩刑，屬實體法上賦予法院得為自由裁量之事項，自
    應就行為人是否適具緩刑之情狀，於裁判時本於一般法律原
    則綜合裁量（最高法院72年台上字第6696號判例、103年度
    台非字第130號裁定參照）。查被告前未曾因故意犯罪受有
    期徒刑以上刑之宣告，有臺灣高等法院被告前案紀錄表在卷
    可稽，素行尚佳，僅因一時失慮觸犯刑罰，考量其於本院審
    理時已與告訴人和解，並賠償告訴人所受損害，有和解筆錄
    在卷為憑（見本院卷第133頁），認其經此次偵審程序及科
    刑之教訓，當知所警惕戒慎，而無再犯之虞，並參酌被告犯
    罪情節及告訴人願意給予被告緩刑之意見，本件對其宣告之
    刑以暫不執行為適當，爰併予宣告緩刑2年，以啟自新。
據上論斷，應依刑事訴訟法第369條第1項前段、第364條、第299
條第1項前段，刑法第2條第1項後段、第185條之4第1項前段、第
284條前段、第41條第1項前段、第8項、第51條第5款、第74條第
1項第1款，判決如主文。
本案經檢察官廖倪凰提起公訴，檢察官林弘政到庭執行職務。
中　　華　　民　　國　　110 　年　　12　　月　　27　　日
            刑事第七庭   審判長法　官  梁  堯  銘
                               法　官  王  鏗  普
                               法　官  羅  國  鴻
以上正本證明與原本無異。
過失傷害罪部分不得上訴。
肇事致人傷害逃逸罪部分得上訴。
如不服本判決應於收受送達後20日內向本院提出上訴書狀，其未
敘述上訴理由者，並得於提起上訴後20日內向本院補提理由書狀
（均須按他造當事人之人數附繕本）「切勿逕送上級法院」。因
疫情而遲誤不變期間，得向法院聲請回復原狀。 
                               書記官  吳  姁  穗 
　　　　　　　　　　　　　　　 
中　　華　　民　　國　　110 　年　　12　　月　　27　　日
【論罪科刑法條】
中華民國刑法第185條之4
駕駛動力交通工具發生交通事故，致人傷害而逃逸者，處6月以
上5年以下有期徒刑；致人於死或重傷而逃逸者，處1年以上7年
以下有期徒刑。
犯前項之罪，駕駛人於發生交通事故致人死傷係無過失者，減輕
或免除其刑。

中華民國刑法第284條
因過失傷害人者，處1年以下有期徒刑、拘役或10萬元以下罰金
；致重傷者，處3年以下有期徒刑、拘役或30萬元以下罰金。

【附件】
編號 畫面時間 勘驗內容 1 18:10:00 影片開始。顯示苗栗縣銅鑼鄉防汛道路畫面，依畫面顯示，該路段未劃設分向線。 2 18:10:00 　 至 18:12:34 無異常，18：11：03有一輛汽車自監視器畫面下方駛入監視器攝錄範圍，朝監視器畫面上方駛去，離開監視器攝錄範圍。 3 18:12:34 　 至 18:12:40 被告駕駛自用小貨車自監視器畫面下方駛入監視器攝錄範圍。 4 18:12:40 　 至 18:12:51 依監視器畫面顯示，被告於行駛時，僅有左側之車尾燈有亮起。 5 18:12:51 　 至 18:13:00 被告煞車，車尾之兩側煞車燈（監視器畫面顯示車尾兩側有燈光）皆有亮起。 6 18:13:00 　 至 18:14:01 ⑴被告車尾之兩側煞車燈熄滅，車身微向右駛後，車尾之兩側煞車燈再度亮起後，被告將自用小貨車迴轉；被告迴轉完成後，將自用小貨車停放於防汛道路上，可見自用小貨車之車頭面向監視器，車頭大燈亮起。 ⑵18：13：40有一車輛由監視器畫面下方駛入攝錄範圍直行離去。 ⑶18：13：51有一機車由監視器畫面下方駛入攝錄範圍直行離去。 ⑷被告之車輛大燈持續亮著。 7 18:14:01 　 至 18:19:36 ⑴依監視器畫面顯示，被告之自用小貨車仍停放於該處，車頭大燈仍亮起。 ⑵期間監視器畫面上方及下方皆有車輛（汽車及摩托車）駛入監視器攝錄範圍後離去監視器攝錄範圍。無異常。 8 18:19:36 　 至 18:21:40 ⑴被告之自用小貨車仍停放於該處，但將自用小貨車之頭燈及尾燈均關閉。車身四周並無明顯光源。 ⑵18：20：39被告之小貨車右側草地坡有亮光，且剛亮光有移動（18：20：59），車身左側地面亦有亮光。 ⑶18：21：16被告之小貨車左側地面處有明顯亮光。 9 18:21:40 　 至 18:22:03 ⑴被告之自用小貨車仍停放於該處。車身左側地面微有亮光。 ⑵告訴人騎乘普通重型機車自監視器畫面上方進入監視器攝錄範圍，可見告訴人之普通重型機車之車頭燈有亮起，向監視器畫面下方駛來。 10 18:22:03 　 至 18:22:21 ⑴被告之自用小貨車仍停放於該處。 ⑵18：22：06被告小貨車車側原本之微光消失，無任何光亮。 ⑶18：22：15被告小貨車左側地面出現微光，18：22：17微光消失。 11 18:22:21 　 至 18:23:00 ⑴告訴人騎乘之普通重型機車撞到被告之自用小貨車之車尾後，告訴人騎乘之普通重型機車傾斜倒地，機車之車頭燈於18：22：27至28熄滅。 ⑵18：22：32被告之小貨車車尾有燈光亮起，18：22：40燈光閃了一下後熄滅。18：22：43燈光亮起，18：22：45燈光熄滅。 12 18:23:00 　 至 18:23:15 被告之小貨車未開啟車頭大燈往前行駛，朝監視器畫面下方駛來。 13 18:23:15 　 至 18:23:18 被告開啟小貨車頭燈，繼續向前行駛，離開監視器攝錄範圍。